# Análisis de datos exploratorio

---  

#### Paquetes para este capítulo {-}

```{r paquetes-03, message=FALSE, warning=FALSE}

if (!require('gapminder')) install.packages('gapminder'); library('gapminder')
if (!require('hexbin')) install.packages('hexbin'); library('hexbin')
if (!require('tidyverse')) install.packages('tidyverse'); library('tidyverse')

```

---  

VER: [R 4 data science - exploratory data analysis](https://r4ds.had.co.nz/exploratory-data-analysis.html)

## Visualizando distribuciones

### Variables categóricas  

```{r visualizando-distribuciones-categoricas}

ggplot(gapminder, aes(continent)) +
  geom_bar()

gapminder %>% 
  count(continent)

```


### Variables continuas

```{r visualizando-distribuciones-continuas}

ggplot(gapminder, aes(lifeExp)) +
  geom_histogram(binwidth = 1)

gapminder %>% 
  count(lifeExp)

gapminder %>% 
  count(cut_width(lifeExp, 10))


ggplot(gapminder, aes(lifeExp)) + 
  geom_freqpoly(binwidth = 2)

```


### Ejercicio variables individuales {.ejercicio} 

Usando el DF `mpg`, visualiza la distribucion de las variables `manufacturer`, `class`, `trans`, `hwy` y `cty`  

```{r ejercicio-variables-individuales, echo=FALSE}

# Var discreta
ggplot(mpg, aes(manufacturer)) +
  geom_bar()

# Var continua
ggplot(mpg, aes(hwy)) +
  geom_histogram(binwidth = 1)

```



### Visualizando datasets completos

Cuando nos llega una nueva base de datos, una de las primeras cosas que haremos será familiarizarnos con los datos. Cómo se distribuyen, cual es la relación entre distintas variables, etc. 


```{r initial exploration, fig.height=18}

if (!require('dplyr')) install.packages('dplyr'); library('dplyr')
if (!require('tidyr')) install.packages('tidyr'); library('tidyr')
if (!require('ggplot2')) install.packages('ggplot2'); library('ggplot2')

# Wide to long
d <- gather(gapminder) %>%
  filter(value != 999) %>% # Si existiera algun codigo para missing values, filtrar
  mutate(value_NUM = as.numeric(value))

# Plot numeric variables
d %>% 
  drop_na(value_NUM) %>% 
  ggplot(aes(value_NUM)) + 
    facet_wrap(~ key, scales = "free") + 
    geom_histogram(bins = 15) #+ scale_x_log10()

# Plot non-numeric variables
d %>%
  drop_na(value) %>% 
  filter(is.na(value_NUM)) %>% 
  ggplot(aes(value)) + 
    facet_wrap(~ key, scales = "free") + 
    geom_bar() +
    coord_flip()

```


## Covariación

### Variable categórica y continua

Podemos contar el numero de elementos por nivel de la variable o ver densidad, etc.    

```{r covariacion-categorica-continua-1}

ggplot(gapminder, aes(lifeExp, colour = continent)) + 
  geom_freqpoly(binwidth = 2)

# Lo mismo pero usando stat(count)
ggplot(gapminder, aes(lifeExp, stat(count), colour = continent)) + 
  geom_freqpoly(binwidth = 2)

# En stat() podemos usar combinaciones de funciones
ggplot(gapminder, aes(lifeExp, stat(density/max(density)), colour = continent)) +
  geom_freqpoly(binwidth = 2)


```


Podemos ver boxplots para cada nivel de la variable categórica:  

```{r covariacion-categorica-continua-2}

ggplot(gapminder, aes(continent, lifeExp)) +
  geom_boxplot()

ggplot(gapminder, aes(reorder(x = continent, X = lifeExp, FUN = median), lifeExp)) +
  geom_boxplot()

# Que feo ha quedado el titulo del eje x
ggplot(gapminder, aes(reorder(x = continent, X = lifeExp, FUN = median), lifeExp)) +
  geom_boxplot() +
  labs(x = "Continente")

```

Y podemos usar geom_density_ridges() para combinar puntos con distribuciones:  

```{r covariacion-categorica-continua-3}

ggplot(gapminder, aes(lifeExp, continent, fill = continent)) + 
  ggridges::geom_density_ridges(stat = "binline", bins = 20, scale = 0.95, draw_baseline = FALSE, alpha = .3) +
  ggridges::geom_density_ridges(jittered_points = TRUE, position = "raincloud", alpha = 0.5, scale = 0.9)

```

---  

¿Qué estamos viendo exáctamente arriba? Hay un punto por cada pais, y por cada año, lo que da lugar aalgo bien dificil de interpretar. Podemos ver los datos únicamente del último año:   

```{r covariacion-categorica-continua-4}

gapminder %>% group_by(year) %>% summarise(n())

ggplot(gapminder %>% filter(year == 2007), aes(lifeExp, continent, fill = continent)) + 
  ggridges::geom_density_ridges(stat = "binline", bins = 20, scale = 0.95, draw_baseline = FALSE, alpha = .3) +
  ggridges::geom_density_ridges(jittered_points = TRUE, position = "raincloud", alpha = 0.5, scale = 0.9)

```

Me pregunto si será muy evidente la diferencia entre los extremos en la base de datos, 1952 y 2007:  

```{r covariacion-categorica-continua-5}

A = ggplot(gapminder %>% filter(year == 1952), aes(lifeExp, continent, fill = continent)) + 
  ggridges::geom_density_ridges(stat = "binline", bins = 20, scale = 0.95, draw_baseline = FALSE, alpha = .3) +
  ggridges::geom_density_ridges(jittered_points = TRUE, position = "raincloud", alpha = 0.5, scale = 0.9) +
  theme(legend.position = "none") +
  ggtitle("1952")

B = ggplot(gapminder %>% filter(year == 2007), aes(lifeExp, continent, fill = continent)) + 
  ggridges::geom_density_ridges(stat = "binline", bins = 20, scale = 0.95, draw_baseline = FALSE, alpha = .3) +
  ggridges::geom_density_ridges(jittered_points = TRUE, position = "raincloud", alpha = 0.5, scale = 0.9) +
  theme(legend.position = "none") +
  ggtitle("2007")

cowplot::plot_grid(A, B)

```

Finalmente, podemos ver el avance por país de una manera más directa:   

```{r covariacion-categorica-continua-6}

# METODO 1: Asumimos que el valor máximo corresponde al más actualizado  
DF_gapminder_max_min = gapminder %>% 
  group_by(continent, country) %>% 
  summarise(lifeExp = max(lifeExp) - min(lifeExp))

ggplot(DF_gapminder_max_min, aes(lifeExp, continent, fill = continent)) + 
  ggridges::geom_density_ridges(stat = "binline", bins = 20, scale = 0.95, draw_baseline = FALSE, alpha = .3) +
  ggridges::geom_density_ridges(jittered_points = TRUE, position = "raincloud", alpha = 0.5, scale = 0.9) +
  theme(legend.position = "none") +
  ggtitle("Diferencia entre max y min por país")


# METODO 2: Calculamos maximo - mínimo para cada país  
DF_last_year = gapminder %>% filter(year == max(year)) %>% select(country, continent, lifeExp) %>% rename(lifeExp_max = lifeExp)
DF_first_year = gapminder %>% filter(year == min(year)) %>% select(country, continent, lifeExp) %>% rename(lifeExp_min = lifeExp)

DF_last_first = DF_last_year %>% 
  full_join(DF_first_year, by = c("country", "continent")) %>% 
  mutate(DIFF = lifeExp_max - lifeExp_min)
  # gather(max_min, value, lifeExp_max:lifeExp_min)

ggplot(DF_last_first, aes(DIFF, continent, fill = continent)) + 
  ggridges::geom_density_ridges(stat = "binline", bins = 20, scale = 0.95, draw_baseline = FALSE, alpha = .3) +
  ggridges::geom_density_ridges(jittered_points = TRUE, position = "raincloud", alpha = 0.5, scale = 0.9) +
  theme(legend.position = "none") +
  ggtitle("Diferencia entre 2007 y 1952 por pais")

```
  
  
### Ejercicio covariacion 1 {.ejercicio} 

Mira el plot donde mostramos la diferencia entre los extremos en la base de datos, 1952 y 2007 con dos gráficas, una al lado de la otra. Ves algún problema?  

Trata de resolver el problema en las escalas. El resultado final deberia ser:  

```{r ejercicio-covariacion1, echo=FALSE}

A = ggplot(gapminder %>% filter(year == 1952), aes(lifeExp, continent, fill = continent)) + 
  ggridges::geom_density_ridges(stat = "binline", bins = 20, scale = 0.95, draw_baseline = FALSE, alpha = .3) +
  ggridges::geom_density_ridges(jittered_points = TRUE, position = "raincloud", alpha = 0.5, scale = 0.9) +
  theme(legend.position = "none") +
    scale_x_continuous(breaks = seq(20, 90, 5), limits = c(20, 90)) +
  ggtitle("1952")

B = ggplot(gapminder %>% filter(year == 2007), aes(lifeExp, continent, fill = continent)) + 
  ggridges::geom_density_ridges(stat = "binline", bins = 20, scale = 0.95, draw_baseline = FALSE, alpha = .3) +
  ggridges::geom_density_ridges(jittered_points = TRUE, position = "raincloud", alpha = 0.5, scale = 0.9) +
  theme(legend.position = "none") +
    scale_x_continuous(breaks = seq(20, 90, 5), limits = c(20, 90)) +

  ggtitle("2007")

cowplot::plot_grid(A, B)
```


  
### Dos variables categóricas


```{r covariacion-2categoricas}

ggplot(diamonds, aes(cut, color)) +
  geom_count()

diamonds %>% 
  count(color, cut)

diamonds %>% 
  count(color, cut) %>%  
  ggplot(aes(color, cut, fill = n)) +
    geom_tile()

```

### Dos variables continuas

```{r covariacion-2continuas}

ggplot(gapminder, aes(lifeExp, gdpPercap)) +
  geom_point()

ggplot(gapminder, aes(lifeExp, gdpPercap, color = continent)) +
  geom_point(alpha = 1 / 2) +
  scale_y_log10()


if (!require('hexbin')) install.packages('hexbin'); library('hexbin')

ggplot(gapminder, aes(lifeExp, gdpPercap)) +
  geom_hex()


ggplot(gapminder, aes(lifeExp, gdpPercap)) +
  geom_boxplot(mapping = aes(group = cut_width(lifeExp, 10))) +
  scale_y_log10()

```



### Ejercicio covariacion 2 {.ejercicio} 

Usando el DF `mpg`, visualiza la covariacion entre:  

* `manufacturer` y `hwy`  
* `class`  y `hwy`  
* `hwy` y `cty`   

```{r ejercicio-covariacion, echo=FALSE}

# * `manufacturer` y `hwy`  
ggplot(mpg, aes(reorder(x = manufacturer, X = hwy, FUN = median), hwy)) +
  geom_boxplot()

# * `hwy` y `cty`   
ggplot(mpg, aes(hwy, cty)) +
  geom_point() +
  geom_smooth()


```

<!-- 7.6 Patterns and models -->




## Ejercicios finales 

### Ejercicio exploración base nueva {.ejercicio} 

Usando la base del paper [Cancer Screening Risk Literacy of Physicians in Training](https://osf.io/qn9a2/), haz un primer análisis exploratorio que incluya:  

* histogramas de todas las variables numericas y no-numéricas
* scatterplots de la relacion entre comprensión y numéracy, y entre comprensión y screenbeliefs  


```{r ejercicio-final-analisis-exploratorio, echo=FALSE, fig.height=18}

if (!require('dplyr')) install.packages('dplyr'); library('dplyr')
if (!require('haven')) install.packages('haven'); library('haven')
if (!require('tidyr')) install.packages('tidyr'); library('tidyr')
if (!require('ggplot2')) install.packages('ggplot2'); library('ggplot2')

DF_dafina = haven::read_sav(here::here("data/files/Dafina", "Cancer screening risk literacy R1.sav")) %>% as_tibble() 



# * histogramas de todas las variables numericas y no-numéricas

d <- gather(DF_dafina) %>% 
  filter(value != -66) %>% 
  mutate(value_NUM = as.numeric(value))

# Plot numeric variables
d %>% drop_na(value_NUM) %>% 
  ggplot(aes(value_NUM)) + 
  facet_wrap(~ key, scales = "free") + 
  geom_histogram(bins = 15) #+ scale_x_log10()

# Plot non-numeric variables
d %>% 
  drop_na(value) %>% 
  filter(is.na(value_NUM)) %>% 
  ggplot(aes(value)) + 
  facet_wrap(~ key, scales = "free") + 
  geom_bar() +
  coord_flip()




# * scatterplots de la relacion entre comprensión y numéracy, y entre comprensión y screenbeliefs  
  DF = DF_dafina %>% 
    select(IDparticipante, screenbeliefs, compR1, numeracy) %>% 
    rename(comprehension = compR1) %>% 
    drop_na()


  A = DF %>% ggplot(aes(screenbeliefs, comprehension)) +
    geom_jitter(height = .1, width = .1, alpha = .6, size  = 3) +
    geom_smooth(method = "lm") +
    theme_minimal() +
    theme(text = element_text(size = 20)) + 
    scale_y_discrete(limits = 0:6)
  
  B = DF %>% ggplot(aes(numeracy, comprehension)) +
    geom_jitter(height = .1, width = .1, alpha = .6, size  = 3) +
    geom_smooth(method = "lm") +
    theme_minimal() +
    theme(axis.title.y = element_blank(),
          text = element_text(size = 20))
  
  Figure = cowplot::plot_grid(A, B, labels = c("A", "B"))
  Figure
  
```


## Bibliografía {.bibliografia -}

Wickham, H., & Grolemund, G. (2016). R for data science: import, tidy, transform, visualize, and model data. O'Reilly Media, Inc. https://r4ds.had.co.nz/  
