---
output: html_document
editor_options: 
  chunk_output_type: console
---
# Experimentos reproducibles

En el CSCN usamos distintas tecnologías para desarrollar experimentos. Algunos ejemplos son [Psychopy](https://www.psychopy.org/), [Qualtrics](https://www.qualtrics.com/), [Limesurvey](https://www.limesurvey.org/), [jsPsych](https://www.jspsych.org/plugins/jspsych-preload/), [Gorilla](https://gorilla.sc/), etc. Cada una de estas tiene ventajas y desventajas, y en general es importante tener en cuenta aspectos pragmáticos a la hora de adoptar una u otra tecnología (costo económico, tipo de experimento [EEG/conductual, laboratorio/online]).  

Algunos de nosotros hemos optado principalmente por [jsPsych](https://www.jspsych.org/) para experimentos conductuales por tratarse de una libreria javascript de código abierto, basada en tecnologías web standard, y que puede ser usada online y offline. Dado que en el CSCN diponemos de servidor propio, los costos habituales de hosting no se aplican.    

En los últimos años, hemos empezado a trabajar en un conjunto de herramientas para crear experimentos usando la librería [jsPsych](https://www.jspsych.org/) con [jsPsychMaker](https://github.com/gorkang/jsPsychMaker), simular participantes con [jspsychMonkeys](https://github.com/gorkang/jsPsychMonkeys) y estandarizar y automatizar la preparación de datos con [jsPsychHelpeR](https://github.com/gorkang/jsPsychHelpeR).  

Nuestro objetivo final es tener un gran número de tareas disponibles para ser usadas en el repositorio de [jsPsychMaker](https://github.com/gorkang/jsPsychMaker). Cada una de estas tareas funcionará en [jspsychMonkeys](https://github.com/gorkang/jsPsychMonkeys) para crear participantes virtuales. Cada tarea tendrá un script hermano en [jsPsychHelpeR](https://github.com/gorkang/jsPsychHelpeR) para automatizar la preparación de datos.  


## Pipeline experimental abierto y reproducible

Replicar el experimento a partir de una publicación no es trivial. Una de las fortalezas fundamentales de este sistema es que compartir y reproducir un experimento y los análisis asociados se convierte en algo muy sencillo.    

Además, todos los componentes del proceso son código abierto, lo que permite que revisores, colaboradores, etc. puedan verificar que no hay errores en el código.  

Con este sistema podremos crear fácilmente el codigo del experimento, simular datos y preparar datos de manera casi automática (incluyendo anonimizacion).

El output del sistema es estandarizado, lo que implica que los nombres de las variables y la estructura de datos son predecibles. Finalmente, la generacion de graficas, tablas, reportes y los analisis son reproducibles.  



### Como crear un protocolo experimental

En la carpeta `canonical_protocol/` del repositorio de [jsPsychMaker](https://github.com/gorkang/jsPsychMaker) tenemos un [listado exhaustivo de tareas](https://github.com/gorkang/jsPsychMaker/blob/main/canonical_protocol/canonical_protocol_details.csv) disponibles para ser usadas. 


1) Descargamos el proyecto de RStudio jsPsychMaker:  

```{r, eval=FALSE}

usethis::use_course(url = "gorkang/jsPsychMaker", destdir = "~/Downloads/")
# Select YES to delete zip
```

---  

2) En a la carpeta `canonical_protocols`:  

- Editamos index.html para dejar en la variable `not_ordered_experiments` solo aquellas tareas que queremos conservar.  

3) El experimento esta listo para ser utilizado localmente. Podemos hacerlo ejecutando `index.html`  



### Como simular datos

El sistema para simular participantes utiliza [Selenium](https://www.selenium.dev/) dentro de un contenedor de [Docker](https://www.docker.com/). En Linux es trivial su uso, pero en Windows su configuracion puede ser más compleja.  

Puedes seguir los siguientes pasos, pero si no tienes una instalación funcional de Docker que utilice contenedores Linux, el sistema fallará. En ese caso, quedan las siguientes opciones:

- Correr un par de participantes manualmente  
- Usar un ordenador con Linux o crear una partición Linux  
- Crear una máquina virtual linux desde la que simular participantes. Puedes usar [Virtualbox](https://www.virtualbox.org/wiki/Downloads) para instalar [Ubuntu](https://releases.ubuntu.com/20.04/). Una vez dentro, tendrás que seguir los pasos del [manual para prepara el sistema para correr R y RStudio](https://gorkang.github.io/R_preparacion_visualizacion_datos/preparando-sistema.html#empezando-en-a-b-c)  

<!-- sudo apt install libssl-dev libcurl4-openssl-dev libxml2-dev  -->



---  

1) [Solo Windows] Descargamos e instalamos docker:

  https://docs.docker.com/docker-for-windows/install/  [~ 500MB]  
  
---  

  
2) Descargamos el proyecto de RStudio jsPsychMonkeys:  

```{r, eval=FALSE}
usethis::use_course(url = "gorkang/jsPsychMonkeys", destdir = "~/Downloads/")
# Select YES to delete zip

```

---  

3) Abrimos `run.R` y seguimos las instrucciones.  



### Como preparar datos

Cada tarea de [jsPsychMaker](https://github.com/gorkang/jsPsychMaker) tendrá un script hermano en [jsPsychHelpeR](https://github.com/gorkang/jsPsychHelpeR) para automatizar la preparación de datos. Una vez tengamos nuestro protocolo listo, con una función de jsPsychMaker crearemos todo lo necesario para que la preparación de datos corra automáticamente.  

---   


1) Descargamos el proyecto de RStudio jsPsychHelper:  

```{r, eval=FALSE}
usethis::use_course(url = "gorkang/jsPsychHelper", destdir = "~/Downloads/")
# Select YES to delete zip

```

2) Abrimos `run.R` y seguimos las instrucciones.  


---  


<!-- ## Bibliografía {.bibliografia -} -->

<!-- Wickham, H., & Grolemund, G. (2016). R for data science: import, tidy, transform, visualize, and model data. O'Reilly Media, Inc. https://r4ds.had.co.nz/   -->
