---
output: html_document
editor_options: 
  chunk_output_type: console
---
# Experimentos reproducibles

En el CSCN usamos distintas tecnologías para desarrollar experimentos. Algunos ejemplos son [Psychopy](https://www.psychopy.org/), [Qualtrics](https://www.qualtrics.com/), [Limesurvey](https://www.limesurvey.org/), [jsPsych](https://www.jspsych.org/plugins/jspsych-preload/), [Gorilla](https://gorilla.sc/), etc. Cada una de estas tiene ventajas y desventajas, y en general es importante tener en cuenta aspectos pragmáticos a la hora de adoptar una u otra tecnología (costo económico, tipo de experimento [EEG/conductual, laboratorio/online]).  

Algunos de nosotros hemos optado principalmente por [jsPsych](https://www.jspsych.org/) para experimentos conductuales por tratarse de una libreria javascript de código abierto, basada en tecnologías web standard, y que puede ser usada online y offline. Dado que en el CSCN diponemos de servidor propio, los costos habituales de hosting no se aplican.    

En los últimos años, hemos empezado a trabajar en un conjunto de herramientas para crear experimentos usando la librería [jsPsych](https://www.jspsych.org/) con [jsPsychMaker](https://github.com/gorkang/jsPsychMaker), simular participantes con [jspsychMonkeys](https://github.com/gorkang/jsPsychMonkeys) y estandarizar y automatizar la preparación de datos con [jsPsychHelpeR](https://github.com/gorkang/jsPsychHelpeR).  

Nuestro objetivo final es tener en la carpeta `canonical_protocol/` del repositorio de [jsPsychMaker](https://github.com/gorkang/jsPsychMaker) un [listado exhaustivo de tareas](https://github.com/gorkang/jsPsychMaker/blob/main/canonical_protocol/canonical_protocol_details.csv) disponibles para ser usadas. Cada una de estas tareas debería funcionar en [jspsychMonkeys](https://github.com/gorkang/jsPsychMonkeys) para poder crear participantes virtuales, y tener un script hermano en [jsPsychHelpeR](https://github.com/gorkang/jsPsychHelpeR) para automatizar la preparación de datos.  


## Pipeline experimental abierto y reproducible

Replicar el experimento a partir de una publicación no es trivial. Una de las fortalezas fundamentales de este sistema es que compartir y reproducir un experimento y los análisis asociados se convierte en algo trivial.  

Además, todos los componentes del proceso son código abierto, lo que permite que revisores, colaboradores, etc. puedan verificar que no hay errores en el código.  

Con este sistema podremos crear fácilmente el codigo del experimento, simular datos y preparar datos de manera casi automática (incluyendo anonimizacion).

El output del sistema es estandarizado, lo que implica que los nombres de las variables y la estructura de datos son predecibles. Finalmente, la generacion de graficas, tablas, reportes y los analisis son reproducibles.  



### Como crear un protocolo experimental

1) Descargamos el proyecto de RStudio jsPsychMaker:  

```{r, eval=FALSE}

usethis::use_course(url = "gorkang/jsPsychMaker", destdir = "~/Downloads/")
# Select YES to delete zip
```

---  

2) En a la carpeta `canonical_protocols`:  

- Editamos index.html para dejar en la variable `not_ordered_experiments` solo aquellas tareas que queremos conservar.  

3) El experimento esta listo para ser utilizado localmente. Podemos hacerlo ejecutando `index.html`  



### Como simular datos


1) Descargamos e instalamos docker:

  https://docs.docker.com/docker-for-windows/install/  [~ 500MB]  
  
---  

  
2) Descargamos el proyecto de RStudio jsPsychMonkeys:  

```{r, eval=FALSE}
usethis::use_course(url = "gorkang/jsPsychMonkeys", destdir = "~/Downloads/")
# Select YES to delete zip

```

---  

3) Abrimos `run.R` y seguimos las instrucciones.  

### Como preparar datos

1) Descargamos el proyecto de RStudio jsPsychHelper:  

```{r, eval=FALSE}
usethis::use_course(url = "gorkang/jsPsychHelper", destdir = "~/Downloads/")
# Select YES to delete zip

```

2) Abrimos `run.R` y seguimos las instrucciones.  


---  


## Bibliografía {.bibliografia -}

Wickham, H., & Grolemund, G. (2016). R for data science: import, tidy, transform, visualize, and model data. O'Reilly Media, Inc. https://r4ds.had.co.nz/  
